【裁判字號】    97,司,34
【裁判日期】    970331
【裁判案由】    選派清算人
【裁判全文】
臺灣臺北地方法院民事裁定                97年度司字第34號
聲  請  人  丁○○
代  理  人  乙○○
相  對  人  威久股份有限公司
法定代理人  甲○○
非訟代理人  劉邦川律師
複  代理人  丙○○律師
            黃尹貞律師
上列聲請人聲請解任、選派清算人事件，本院裁定如下：
    主  文
聲請駁回。
聲請程序費用新台幣壹仟元由聲請人負擔。
    理  由
一、本件聲請意旨略以：相對人股東臨時會於民國92年12月22日
    決議解散相對人，並於93年3月15日推舉案外人李仁義為清
    算人，惟李仁義遲未向鈞院呈報就任，經鈞院於95年5月24
    日以95年度司字第179號裁定解任李仁義之清算人職務。相
    對人股東臨時會又於96年8月9日推舉相對人董事長甲○○為
    清算人，然甲○○遲未向鈞院呈報就任，有阻礙清算執行之
    嫌，且甲○○有偽造文書、違反商業會計法等犯行，其配偶
    亦有藏匿帳冊，規避鈞院選派之會計師馬志豪查帳，其掏空
    相對人資產，拒絕向相對人股東交待資金流向，嚴重損害相
    對人及股東之權益，顯非適任之清算人。伊為繼續一年以上
    持有相對人股份55,728股即占相對人已發行股份總數3%以上
    之股東，為免相對人繼續受損，爰以利害關係人身分，依公
    司法第323條第2項、民法第39條規定，聲請解任甲○○之清
    算人職務，併依公司法第322條第2項規定，聲請另選派相對
    人之清算人等語。
二、經查，聲請人主張其持有相對人股份55,728股，為相對人繼
    續一年以上持有已發股份總數3%以上之股東，相對人股東臨
    時會於92年12月22日決議解散相對人，並於93年1月16日推
    選案外人吳晉億為清算人，因吳晉億不願就任，相對人股東
    臨時會乃於93年3月15日推選李仁義為清算人，惟李仁義業
    經本院以95年度司字第179號裁定解任其清算人職務，相對
    人股東臨時會又於96年8月9日推選甲○○為清算人等語，業
    據提出相對人股東臨時會、股東名冊、經濟部變更事項卡等
    件為證（見本院卷第9-14頁），並經本院調閱95年度司字第
    179號選派清算人事件卷查明無誤，有民事裁定一件可稽（
    見本院卷第66頁），應堪信實。
三、關於清算人解任部分：
  (一)按法院因監察人或繼續一年以上持有已發行股份總數3%以上
    股份股東之聲請，得將清算人解任。公司法第323條第2項定
    有明文。又清算人，法院認為有必要時，得解除其任務。民
    法第39條亦定有明文。
  (二)查相對人雖於92年12月22日經股東臨時會決議解散，惟其公
    司章程未規定清算人之產生方式（見外放95年度抗字第554
    號選派清算人事件卷），經其股東臨時會依公司法第322條
    第1項規定，推選吳晉億為清算人，然吳晉億不願就任，相
    對人股東臨時會改推選李仁義為清算人（見本院卷第198頁
    ），因李仁義遲未向本院聲報就任，且未進行清算程序，本
    院以其不適任，而於95年5月24日裁定解任其清算人職務；
    相對人股東臨時會乃於96年8月9日在深坑鄉○○路世新會館
    召開選派清算人會議，聲請人提名自己為清算人人選，案外
    人即股東兼董事黃麗卿另提名甲○○，甲○○則提名李仁義
    ，經表決同意由甲○○為清算人，相對人始於96年10月18日
    向經濟部申請解散登記，經該部於96年10月25日以經授中字
    第09632929030號函准予登記，甲○○並於97年1月14日出具
    就任同意書，提出上開經濟部函、相對人變更登記表、股東
    名冊、96年8月9日相對人股東臨時會會議記錄、簽到單、願
    任同意書、身分證影本、相對人資產負債表、主要財產目錄
    、97年1月24日相對人清算會議、監察人審查書、催告債權
    登報資料，於97年1月29日向本院陳報就任事宜（見外放97
    年度司字第145號呈報清算人事件影印卷，本院卷232-236頁
    ），就形式上觀之，核與公司法第326條、第327條之規定，
    並無不合，經本院准予備查在案，有本院97年3月11日北院
    隆民辰97年度司字第145號函可稽。
  (三)聲請人雖主張相對人經決議解散，其董事未於15日內報告本
    院，且甲○○未於就任清算人15日內，將其年籍住址就任資
    料向本院聲報登記，違反民法第42條第3項、公司法第83條
    第1項規定，本院應依民法第43條後段、第39條規定，對甲
    ○○處以罰鍰，解除其清算人任務等語，惟為相對人所否認
    。經查：
    1.相對人於92年12月22日經股東臨時會決議解散，縱令其董
      事未於15日內報告本院，有違民法第42條第3項之規定，
      惟亦僅屬於法院在受理「呈報清算人」事件，依職權裁量
      「得否」依民法第43條後段規定，對其董事處以罰鍰之範
      疇，要與本件「解任、選派清算人」事件所應審究甲○○
      就任相對人清算人後，是否適任之問題有間。尚難遽認甲
      ○○為不適任之清算人，而依民法第39條規定予以解任。
    2.甲○○雖於96年8月9日經相對人股東臨時會推選為清算人
      ，惟其於97年1月14日始出具就任同意書，並於15日後之
      97年1月29日檢具上開經濟部准許解散登記函等相關清算
      登記文件向本院聲報清算人就任登記，合於公司法第83條
      之規定，亦無依民法第39條規定予以解任之必要。
  (四)聲請人另主張相對人經解散進入清算程序中，甲○○於93年
    8月3日召集股東臨時會，將相對人之廠房，分由案外人即相
    對人監察人蘇慶瑞取得，並登記在案外人即蘇慶瑞之女蘇育
    緯名下；復於93年10月11日召集股東臨時會，自訂案外人吉
    台工業股份有限公司（下稱吉台公司）之133部機器，由案
    外人黃麗卿、劉開宏、吳晉億等8人賤價取得，另由劉開宏
    以昶勇科技股份有限公司取代吉台公司，以原場地、原機器
    、原客戶繼續營運；而相對人及吉台公司先後停業，依甲○
    ○94年9月16日傳真文件可知二公司剩餘資金為26,490,901
    元，惟甲○○竟於96年8月9日股東臨時會報告僅餘1,900餘
    萬元，並拒絕將資金明細登記在議事錄中，嗣向鈞院呈送之
    財報資料，更將相對人剩餘總資產減少為15,276,504元，資
    金流向顯然不明；尤其甲○○於96年8月9日經股東臨時會推
    選為清算人後，遲未向鈞院聲報就任登記，可見其對清算事
    務非樂意執行，對清算事務不忠實，不適任清算人職務等語
    ，固據提出股東臨時會會議記錄、開會通知、資產負債表、
    損益表、剪報等件為證。惟查：
    1.相對人既於92年12月22日解散，依公司法第24、25、26條
      規定，應行清算，並於清算範圍內，視為尚未解散，且為
      了結現務及便利清算之目的，得暫時經營業務，是相對人
      在股東臨時會未推選出清算人及清算人願就任以前，由董
      事會召開相對人股東臨時會以處理公司現務，尚不悖於公
      司法第322條第1項之規定。又聲請人所指甲○○、蘇慶瑞
      、黃麗卿等人以股東臨時會決議方式，虧空相對人與吉台
      公司之資產，賤價出售相對人資產，造成公司資金流向不
      明等情，業經其向台灣台北地方法院檢察署（下稱台北地
      檢署）提出詐欺、行使偽造文書、侵占、背信、違反證券
      交易法、偽造有價證券、背信等罪之告訴，經該署檢察官
      對甲○○、蘇慶瑞、黃麗卿等人處分不起訴，有該署94年
      度偵字第4943、8115、11671號、95年度偵字第14567號不
      起訴處分書可稽（見本院卷第88-99、108-110、142-157
      頁），聲請人再事爭執，殊屬無據。更何況聲請人已就上
      開股東臨時會決議事項，另循確認股東會決議不存在之訴
      解決（現案列台灣高等法院97年度上字第34號），要難以
      聲請人反對前揭股東臨時會決議及據報載為臆測之詞，即
      遽謂甲○○與監察人或其他股東有何不法行為。
    2.聲請人所提94年9月16日傳真文件縱令屬實，亦係相對人
      與吉台公司於88年至91年度之營業狀況，並非僅係相對人
      之營業狀況，且距92年12月22日相對人經股東臨時會決議
      解散，約有一年期間，自難據以認定相對人解散時之剩餘
      資產。又96年8月9日相對人股東臨時會會議記錄，並無隻
      字片語記載甲○○報告相對人剩餘資產為1,900餘萬元，
      則聲請人所稱甲○○於96年8月9日報告相對人剩餘資產與
      嗣後向本院呈送之財報資料記載相對人剩餘總資產15,276
      ,504元不符一節，尚非無疑，其所稱相對人資金流向不明
      云云，自難採信。
    3.甲○○於96年8月9日經股東臨時會推選為清算人後，相對
      人即於96年10月18日向經濟部申請解散登記，甲○○於96
      年10月25日經濟部核准相對人解散登記後，即於96年11月
      16日提出相對人解散、決算、清算時間及程序說明表（見
      本院卷第105頁），並開始製作財務報表及財產目錄，除
      於97年1月15日、16日、17日刊登報紙催報債權外，亦將
      上開財務報表等送請監察人蘇慶瑞審查，經蘇慶瑞於97年
      1月24日審核認可，提請股東會承認後，甲○○旋將相關
      文件連同就任同意書呈報本院登記（見外放97年度司字第
      145號呈報清算人事件影印卷，本院卷232-236頁），衡情
      甲○○向本院呈報清算人登記以前，須按一定期程完成上
      開前置作業，尚難以甲○○於96年8月9日被推選為相對人
      清算人時，未立即向本院聲報就任登記，即遽謂其對清算
      事務非樂意執行，對清算事務不忠實，不適任清算人職務
      。聲請人此部分之主張，亦乏所據。
  (五)聲請人復主張甲○○為相對人之負責人，未將相對人90、91
    年度會計表冊提出股東常會請求承認及提出議事錄分發予股
    東，遭經濟部處以罰鍰，就公司業務有逃漏稅、做假帳、偽
    造文書、違反商業會計法、公司法等違法行為，未盡管理者
    應盡義務，造成大量資金流向不明，並拒絕檢查人馬志豪查
    帳，而相對人董事黃麗卿、劉開宏前亦在96年度司字第371
    號選派清算人事件中，於96年6月28日具狀向鈞院表達反對
    甲○○擔任清算人，足見甲○○對相對人不忠實，不適任清
    算人職務云云，無非以經濟部處甲○○罰鍰函、相對人與吉
    台公司損益表合併報表、營所稅報稅損益表、92年度司字第
    634號裁定確定證明書（見本院卷第118-120頁）為其論據。
    惟查：
    1.聲請人所稱甲○○不當挪用、虧空、賤售相對人資產，造
      成大量資金流向不明各節，業據其以甲○○涉有詐欺、背
      信、行使偽造文書、侵占、違反證券交易法、偽造有價證
      券等罪嫌，向台北地檢署提出告發、告訴，先後經該署檢
      察官處分不起訴在案，有該署93年度偵字第5274號、94年
      度偵字第4943、8115、11671號、95年度偵字第14567號不
      起訴處分書可稽（見本院卷第83-99、108-110、142-157
      、243-248頁），聲請人此部分之主張，尚非可採。
    2.聲請人所提相對人與吉台公司損益表合併報表（聲證6）
      ，不明其製作來源，即難據以與相對人營所稅報稅損益表
      （聲證7）核對虛實。
    3.相對人董事黃麗卿、劉開宏固曾在96年度司字第371號選
      派清算人事件中，於96年6月28日具狀向本院表達渠等無
      暇擔任清算人，同意法院選派清算人，尚有董事違反商業
      會計法，尚未結案，涉案人亦不適任清算人等語（下稱舊
      意見，見聲證15）；惟黃麗卿、劉開宏嗣於96年8月9日參
      與股東臨時會時，黃麗卿（代理人張和興）既提名甲○○
      為清算人人選，經表決通過同意由甲○○擔任相對人清算
      人，黃麗卿並於97年2月4日具狀陳明其無暇擔任相對人清
      算人，相對人股東臨時會已於96年8月9日同意甲○○為清
      算人，聲請人亦出席會議，相對人解散已經核准登記，清
      算程序已在進行，因聲請人個人意見與其他股東不和，持
      續亂告，聲請人實不適任清算人等語（見本院卷第100-
      110頁），且於97年2月18日調查時，到庭陳述同上意見（
      見本院卷第122頁反面）；另劉開宏則於甲○○就任清算
      人後，召開97年1月24日清算會議會提請股東會承認其所
      製作經監察人蘇慶瑞審核之財務報表及財產目錄時，簽名
      承認該報表（見本院卷第234頁，聲證13），足徵黃麗卿
      、劉開宏已變更渠等舊意見，改為同意甲○○擔任相對人
      清算人之意思。聲請人仍執前揭舊意見，主張董事黃麗卿
      、劉開宏不同意甲○○任清算人云云，不足以採。又本院
      前已發函相對人其他董事吳登輝、陳舜庭就聲請人聲請解
      任甲○○清算人職務及選派清算人一事表示意見（見本院
      卷第73、77、78頁），渠等雖未提出意見，惟觀之渠等出
      席97年1月24日清算會議並簽名承認甲○○所製作經監察
      人蘇慶瑞審核之財務報表及財產目錄（見本院卷第234頁
      ，聲證13），堪認渠等亦同意甲○○任清算人至明。
    4.至聲請人所稱相對人未交付89年度至92年度帳冊予檢查人
      馬志豪會計師，經本院處以罰鍰（見本院卷第117-120頁
      ），及甲○○因違反商業會計法等案，經台北地檢署檢察
      官提起公訴（案列本院刑事庭95年度訴字第1366號）等情
      （見本院卷第58、158-169頁），均在96年8月9日甲○○
      擔任相對人清算人以前之事，且相對人曾以上開帳冊遭刑
      警查扣致無法交出而函復本院（見本院卷第60、62、63頁
      ），況公司法並未規定清算人之消極資格，尤其甲○○被
      推選為清算人係經過股東臨時會表決結果，自難以相對人
      違反公司法第245條第3項規定，身為相對人實際負責人之
      甲○○即不得擔任清算人。另聲請人所稱甲○○聲報就任
      登記所呈送之相關資料有疑義一節，應屬97年度司字第
      145號「呈報清算人」事件所應審核之問題，要與本件無
      涉，附此敘明。
  (六)綜上所述，聲請人所指甲○○不適任相對人清算人各節，或
    經台北地檢署檢察官處分不起訴，或經檢察官提起公訴，尚
    在本院刑事庭審理中，或兩造間另案確認股東會決議不存在
    事件，尚在高等法院民事庭審理中，多係因相對人內部治理
    ，聲請人與相對人其他股東意見不合之紛爭，且屬於96年8
    月9日甲○○經相對人股東臨時會推選為清算人以前之事，
    難以評斷甲○○不適任清算人職務；此外，聲請人復未再舉
    證證明甲○○於就任清算人後，有何不適任之情事，或有解
    任之必要性，其聲請解任甲○○，核與首開規定不合，自難
    准許。
四、關於選派清算人部分：
  (一)按公司之清算，以董事為清算人；但本法或章程另有規定或
    股東會另選清算人時，不在此限；不能依前項之規定定清算
    人時，法院得因利害關係人之聲請，選派清算人。公司法第
    第322條定有明文。又公司必於全體董事不能擔任或公司章
    程未訂定或股東會未另選清算人時，法院始得因利害關係人
    之聲請選派清算人。最高法院93年度台上字第2396號裁判要
    旨參照。
  (二)承前所述，聲請人持有相對人股份55,728股，為相對人繼續
    一年以上持有已發股份總數3%以上之股東，相對人股東臨時
    會既於96年8月9日推選甲○○為清算人，甲○○已向本院呈
    報清算人登記，並經准予備查在案，且查無甲○○不適任清
    算人，應予解任之情事與必要性，依上開說明，相對人之清
    算人既定，聲請人自無聲請選派清算人之可言，其聲請即乏
    所據，亦不應准許。
五、從而，聲請人依公司法第323條第2項、民法第39條規定，聲
    請解任甲○○之清算人職務，併依公司法第322條第2項規定
    ，聲請選派相對人之清算人，均於法未合，應予駁回。爰裁
    定如主文。
中    華    民    國    97    年     3    月    31    日
                  民事第六庭    法  官  張競文
以上正本係照原本作成
如對本裁定抗告須於裁定送達後10日內向本院提出抗告狀，並繳
納抗告費新臺幣1,000元
中    華    民    國    97    年     3    月    31    日
                                書記官  黃瓊玉


司法院資訊處製作；財團法人民間司法改革基金會備份。
